---
title: "¿Lo material determina la conciencia?: factores socioeconómicos y su impacto en la ideología política"
author: "Andrea Luján & Ricardo Asenjo"
output:
  flexdashboard::flex_dashboard:
    theme: united
---

1. Introducción {data-icon="fa-solid fa-lightbulb"}
===================================== 

Column {data-width=300}
-----------------------------------------------------------------------

```{r setup, include=FALSE}
library(stringi)
library(ggplot2)
library(dplyr)
library(ggthemes)
library(flexdashboard)
library(kableExtra)
library(plotly)
library(fontawesome)
library(rio)
library(DT)
library(vtable)
library(reshape2) 
library(tmap)
library(tidyverse)
library(modelsummary)
library(sf) 
htmltools::tagList(fontawesome::fa_html_dependency())

computeMuestra = function(...) return("Muestra")
computeDepartamentos = function(...) return(22)
computePersonas = function(...) return(1535)

setwd("C:/Users/RICARDO/OneDrive/Escritorio/Trabajo Final estadística")

##Creamos el dataframe

dataperu=import("Copia de datafinal.xlsx")

dataperu$IDEOLOGIA <- factor(dataperu$IDEOLOGIA, levels = c(0, 1), labels = c("Izquierda", "Derecha"))

tabla_distribucion1 <- table(dataperu$IDEOLOGIA , dataperu$REGION)

data.idio_prov_i <- as.data.frame(tabla_distribucion1)

colnames(data.idio_prov_i) <- c("Tendencia", "Region", "Frecuencia")
data.idio_prov_por_i <- data.idio_prov_i %>%
  group_by(Region, Tendencia) %>%
  summarise(Frecuencia = sum(Frecuencia)) %>%  
  mutate(Total_region = sum(Frecuencia),  
         Porcentaje = ifelse(Tendencia == "Izquierda", Frecuencia / Total_region * 100, NA))

data.idio_prov_por_izq<- data.idio_prov_por_i %>%
  filter(Tendencia == "Izquierda")##Creamos el dataframe

dataperu=import("Copia de datafinal.xlsx")

dataperu$IDEOLOGIA <- factor(dataperu$IDEOLOGIA, levels = c(0, 1), labels = c("Izquierda", "Derecha"))

tabla_distribucion1 <- table(dataperu$IDEOLOGIA , dataperu$REGION)

data.idio_prov <- as.data.frame(tabla_distribucion1)

colnames(data.idio_prov) <- c("Tendencia", "Region", "Frecuencia")
data.idio_prov_por_i <- data.idio_prov %>%
  group_by(Region, Tendencia) %>%
  summarise(Frecuencia = sum(Frecuencia)) %>%  
  mutate(Total_region = sum(Frecuencia),  
         Porcentaje = ifelse(Tendencia == "Izquierda", Frecuencia / Total_region * 100, NA))

data.idio_prov_por_izq<- data.idio_prov_por_i %>%
  filter(Tendencia == "Izquierda")
```

### Datos de la muestra
```{r}
muestra = computeMuestra()
valueBox(muestra, icon = "fa-solid fa-flask")
```

### Departamentos del Perú 

```{r}
departamentos = computeDepartamentos()
valueBox(departamentos, icon = "fas fa-earth-americas")
```

### Cantidad de personas entrevistadas

```{r}
personas = computePersonas()
valueBox(personas, icon = "fa-solid fa-person")
```

### Hipótesis

* **Problemática observada:** 
A partir de los resultados electorales de la votación presidencial de 2021, se evidenció la diferencia de elección por parte de Lima y la costa norte en relación al resto de provincias y la sierra sur. En base a esto, las regiones que prefirieron al candidato Pedro Castillo corresponden con zonas donde se encuentran la menor cantidad de servicios, menor presencial estatal y a su vez un índice de probreza mayor; de la misma manera, las zonas con mayores servicios y riqueza optaron por la candidata Keiko Fujimori. El presente trabajo busca encontrar relación entre los factores socioeconómicos de las personas de dichas regiones al momento de manifestar su tendencia ideológica.

* **Pregunta de investigación:**
¿Qué factores socioeconómicos influyen en la preferencia ideológica en Perú?

* **Justificación:**
Los resultados de esta investigación permitirán a los partidos políticos y candidatos ajustar sus estrategias políticas más precisas y adaptadas a las realidades socioeconómicas de los ciudadanos, lo cual ayudará a mejorar el nivel de la representación política y a diseñar políticas públicas que no solo sean más inclusivas, sino que cumplan con las expectativas de los peruanos, buscando así la cohesión social.

* **Hipótesis:**
En este trabajo nuestra hipótesis es que las variables de Ingreso (cantidad de ingreso mensual de la persona) y la variable SIT_ECO (situación económica), al igual que la opinión que tienen los entrevistados sobre los servicios (OPI's) son explicativas de su ideología. Para esto la variable ideologiá se representa de forma dicotómica. 


Column {data-width=300}
-----------------------------------------------------------------------
### Variables
```{r}
vtable(dataperu, out = "return")%>%
  datatable(options = 
              list(c(scrollX=TRUE)))
```


Column {data-width=400}{.tabset}
-----------------------------------------------------------------------

### Mapa de tendencia ideológica por departamento

```{r}
df_mapa <- data.idio_prov_por_izq[, c("Region", "Tendencia", "Porcentaje")]
nuevas_filas <- data.frame(
  Region = c("TUMBES", "MADRE DE DIOS"),
  Tendencia = c(NA, NA),
  Porcentaje = c(NA, NA)
)
df_mapa$Region <- toupper(df_mapa$Region)
df_mapa$Region <- stri_trans_general(df_mapa$Region, "Latin-ASCII")

df_mapa <- rbind(df_mapa, nuevas_filas)

map1 = df_mapa %>%
  group_by(Region,Porcentaje)

mapDEP1=sf::read_sf("DEPARTAMENTO.shp")

mapDEP3=merge(mapDEP1,map1,by.x='DEPARTAMEN',by.y='Region', all.x = T)
```

```{r}
tmap_mode("view") #Visualizamos el nuevo dataframe

mapDEP3$Porcentaje_rounded <- round(mapDEP3$Porcentaje, 2)
mapDEP3$Porcentaje_rounded[is.na(mapDEP3$Porcentaje_rounded)] <- "No disponible"

tm_shape(mapDEP3) +
  tm_fill("Porcentaje", id="DEPARTAMEN", palette = "Reds", style="quantile", title="% tendencia hacia la izquierda",popup.vars = c("DEPARTAMEN", "Porcentaje_rounded")) +
  tm_borders("grey25", alpha=.05) +
  tm_layout("Porcentaje de tendencia ideológica hacia la izquierda política por región", main.title.position = "center") + tm_view(view.legend.position = c("left","bottom")) 

tmap_last <- tmap_last()
```

### Tendencia ideológica en porcentaje por región

```{r}
data.idio_prov_por <- data.idio_prov %>%
  group_by(Region, Tendencia) %>%
  summarise(Frecuencia = sum(Frecuencia)) %>%  
  mutate(Total_region = sum(Frecuencia),
    Porcentaje = (Frecuencia / Total_region) * 100  
  )

data.idio_prov_por$Region <- factor(data.idio_prov_por$Region, 
                                    levels = data.idio_prov_por %>%
                                      filter(Tendencia == "Izquierda") %>%
                                      arrange(Porcentaje) %>%
                                      pull(Region))

graf60 = ggplot(data.idio_prov_por, aes(x = reorder(Region, Porcentaje), y = Porcentaje, fill = Tendencia)) +
  geom_bar(stat = "identity", width = 0.5) + 
  coord_flip() +  
  labs(title = "Tendencia ideológica por región",
       x = "Región", y = "Porcentaje",
       fill = "Tendencia ideológica",
       caption = "Barómetro de las Américas por LAPOP, 2023") +
    ylim(0, 100) +
  theme_classic() +
  theme(axis.text.x = element_text(angle = 0, hjust = 1))

graf60 + theme_fivethirtyeight()
gg60 <- ggplotly(graf60)
gg60

```


2. Análisis univariado {data-icon="fa-solid fa-chart-simple"}
===================================== 

Column {data-width=500}{.tabset}
-----------------------------------------------------------------------

### Gráfico pie de Ideología

```{r}
pie_data <- dataperu %>% #dataframe
  group_by(IDEOLOGIA) %>%
  summarise(Frecuencia = n()) %>%
  mutate(Porcentaje = Frecuencia / sum(Frecuencia) * 100)

pie_data_na <- pie_data %>% #quitamos na
  filter(!is.na(IDEOLOGIA))


graf_pie_plotly <- plot_ly(data = pie_data_na, #hacemos gráfico
                           labels = ~IDEOLOGIA, 
                           values = ~Frecuencia,   
                           type = 'pie', 
                           textinfo = 'none',  
                           hoverinfo = 'label+percent+value',
                           marker = list(colors = c('#ff9999', '#66b3ff')))%>%
  layout(title = "Gráfico pie de la variable Ideología",
         showlegend = TRUE)

graf_pie_plotly
```

### Tabla de frecuencias (sin NA)

```{r}
v_dep <- dataperu %>%
  select(IDEOLOGIA)

sumtable(v_dep, out = "return")%>%
  datatable(options = 
              list(c(scrollX=TRUE)))
```

Column {data-width=500}
-----------------------------------------------------------------------

### Variables de control
```{r}
v_ctrl <- dataperu %>%
  select(EDAD, GENERO)
```

```{r}
sumtable(v_ctrl, out = "return")%>%
  datatable(options = 
              list(c(scrollX=TRUE)))
```

### Variables independientes

```{r}
dataperu$CON_POL <- factor(dataperu$CON_POL,
                                      levels = c(0, 1, 2, 3, 4),
                                      labels = c("Muy bajo", "Bajo", "Ni alto ni bajo", "Alto", "Muy alto"))
```

```{r}
v_ind <- dataperu %>%
  select(SIT_ECO, AREA, INGRESO, CON_POL, VOTO21)
```

```{r}
sumtable(v_ind, out = "return")%>%
  datatable(options = 
              list(c(scrollX=TRUE)))
```


3. Pruebas estadísticas {data-icon="fa-solid fa-check"}
===================================== 

Column {data-width=500}{.tabset}
-----------------------------------------------------------------------

### Chi cuadrado: ideología y género

```{r}
dataperu$GENERO <- factor(dataperu$GENERO, levels = c(0, 1), labels = c("Hombre", "Mujer"))
tabla_frecuencias1 <- table(dataperu$IDEOLOGIA, dataperu$GENERO) #Primero la tabla

tablachi1 <- matrix(c(454, 487, 302, 245), nrow = 2, byrow = TRUE,
                dimnames = list("IDEOLOGIA" = c("Izquierda", "Derecha"),
                                "GENERO" = c("Hombre", "Mujer"))) #Luego la matriz

df_tablachi1 <- as.data.frame(tablachi1) #Dataframe
df_tablachi1$GENERO <- rownames(df_tablachi1)
df_tablachi1 <- df_tablachi1[, c("GENERO", "Hombre", "Mujer")]

df_tablachi1 %>% #Visualización
  kable(caption = "Tabla de Contingencia: Ideología y género") %>%
  kable_styling(bootstrap_options = c("striped", "hover"), 
                full_width = FALSE, position = "center",font_size = 14) %>%
  column_spec(1, bold = TRUE) %>% 
  row_spec(0, bold = TRUE, color = "Black", background = "#eec1b1")%>% 
  column_spec(2:3, width = "6em")
```

```{r}
resultadochi1 <- chisq.test(tablachi1)#La prueba chi

vis_chi1 <- data.frame( #El DF de la prueba
  Estimación = c("Estadística Chi-cuadrado", "Valor p"),
  Valor = c(resultadochi1$statistic, resultadochi1$p.value)
)

vis_chi1 %>% #La visualización
  kable(caption = "Chi cuadrado: ideología y género") %>%
  kable_styling(bootstrap_options = c("striped", "hover"),
                full_width = FALSE, position = "center") %>%
   column_spec(1, bold = TRUE) %>%  
  row_spec(0, bold = TRUE, color = "Black", background = "#eec1b1")
```

### Chi cuadrado: ideología y situación económica personal

```{r}
dataperu$SIT_ECO <- factor(dataperu$SIT_ECO, 
                                         levels = c(0, 1, 2), 
                                         labels = c("Peor", "Igual", "Mejor"))

tabla_frecuencias2 <- table(dataperu$IDEOLOGIA, dataperu$SIT_ECO)

tablachi2 <- matrix(c(607, 276, 58,  
                              312, 185, 50),  
                            nrow = 2, byrow = TRUE,
                            dimnames = list("IDEOLOGIA" = c("Izquierda", "Derecha"),
                                            "SITUACION ECONOMICA" = c("Peor", "Igual", "Mejor")))

df_tablachi2 <- as.data.frame(tablachi2) #Dataframe
df_tablachi2$SIT_ECO <- rownames(df_tablachi2)
df_tablachi2 <- df_tablachi2[, c("Peor", "Igual", "Mejor")]

df_tablachi2 %>% #Visualización
  kable(caption = "Tabla de Contingencia: Ideología y Situación económica") %>%
  kable_styling(bootstrap_options = c("striped", "hover"), 
                full_width = FALSE, position = "center",font_size = 14) %>%
  column_spec(1, bold = TRUE) %>% 
  row_spec(0, bold = TRUE, color = "Black", background = "#eec1b1")%>% 
  column_spec(2:3, width = "6em")
```

```{r}
resultadochi2 <- chisq.test(tablachi2)

vis_chi2 <- data.frame( #El DF de la prueba
  Estimación = c("Estadística Chi-cuadrado", "Valor p"),
  Valor = c(resultadochi2$statistic, resultadochi2$p.value)
)

vis_chi2 %>% #La visualización
  kable(caption = "Chi cuadrado: ideología y situación económica personal") %>%
  kable_styling(bootstrap_options = c("striped", "hover"),
                full_width = FALSE, position = "center") %>%
   column_spec(1, bold = TRUE) %>%  
  row_spec(0, bold = TRUE, color = "Black", background = "#eec1b1")
```

### Chi cuadrado: ideología e ingreso mensual

```{r}
dataperu$INGRESO <- factor(dataperu$INGRESO,
                      levels = c(1101, 1102, 1103, 1104, 1105, 1106, 1107, 1108, 1109, 1110, 1111, 1112, 1113, 1114, 1115),
                      labels = c("Menos s/200", "Entre S/201 - S/350", "Entre S/351 - S/635", 
                                 "Entre S/636 – S/800", "Entre S/801 – S/980", "Entre S/981 – S/1,100",
                                 "Entre S/1,101 – S/ 1,294", "Entre S/1,295 – S/1,500", "Entre S/1,501 – S/1,611",
                                 "Entre S/1,612 – S/ 1,962", "Entre S/1,963 – S/2,399", "Entre S/2,400 – S/2,929", 
                                 "Entre S/2,930 – S/3,708", "Entre S/3,709 – S/5,136", "Más de S/5,136"))

tabla_frecuencias3 <- table(dataperu$IDEOLOGIA, dataperu$INGRESO)

tablachi3 <- matrix(c(74, 67, 78, 82, 95, 100, 72, 75, 38, 26, 38, 49, 31, 22, 21, 45, 24, 42, 40, 41, 46, 46, 29, 25, 28, 40, 28, 31, 26, 33),  
                            nrow = 2, byrow = TRUE,
                            dimnames = list("IDEOLOGIA" = c("Izquierda", "Derecha"),
                                            "AREA" = c("Menos s/200", "Entre S/201 - S/350", "Entre S/351 - S/635", 
                                 "Entre S/636 – S/800", "Entre S/801 – S/980", "Entre S/981 – S/1,100",
                                 "Entre S/1,101 – S/ 1,294", "Entre S/1,295 – S/1,500", "Entre S/1,501 – S/1,611",
                                 "Entre S/1,612 – S/ 1,962", "Entre S/1,963 – S/2,399", "Entre S/2,400 – S/2,929", 
                                 "Entre S/2,930 – S/3,708", "Entre S/3,709 – S/5,136", "Más de S/5,136")))


df_tablachi3 <- as.data.frame(tablachi3) #Dataframe
df_tablachi3$INGRESO <- rownames(df_tablachi3)
df_tablachi3 <- df_tablachi3[, c("Menos s/200", "Entre S/201 - S/350", "Entre S/351 - S/635", 
                                 "Entre S/636 – S/800", "Entre S/801 – S/980", "Entre S/981 – S/1,100",
                                 "Entre S/1,101 – S/ 1,294", "Entre S/1,295 – S/1,500", "Entre S/1,501 – S/1,611",
                                 "Entre S/1,612 – S/ 1,962", "Entre S/1,963 – S/2,399", "Entre S/2,400 – S/2,929", 
                                 "Entre S/2,930 – S/3,708", "Entre S/3,709 – S/5,136", "Más de S/5,136")]

df_tablachi3 %>% #Visualización
  kable(caption = "Tabla de Contingencia: Ideología e Ingreso mensual") %>%
  kable_styling(bootstrap_options = c("striped", "hover"), 
                full_width = FALSE, position = "center",font_size = 14) %>%
  column_spec(1, bold = TRUE) %>% 
  row_spec(0, bold = TRUE, color = "Black", background = "#eec1b1")%>% 
  column_spec(2:3, width = "6em")
```

```{r}
resultadochi3 <- chisq.test(tablachi3)

vis_chi3 <- data.frame( #El DF de la prueba
  Estimación = c("Estadística Chi-cuadrado", "Valor p"),
  Valor = c(resultadochi2$statistic, resultadochi2$p.value)
)

vis_chi3 %>% #La visualización
  kable(caption = "Chi cuadrado: ideología e ingreso mensual") %>%
  kable_styling(bootstrap_options = c("striped", "hover"),
                full_width = FALSE, position = "center") %>%
   column_spec(1, bold = TRUE) %>%  
  row_spec(0, bold = TRUE, color = "Black", background = "#eec1b1")
```

### Chi cuadrado: ideología y voto en 2021

```{r}
tabla_frecuencias4 <- table(dataperu$IDEOLOGIA, dataperu$VOTO21)

tablachi4 <- matrix(c(18, 3, 31, 17, 38, 165, 9, 17, 4, 361, 6, 23, 3,
                      7, 3, 20, 34, 15, 113, 1, 9, 1, 147, 4, 32, 4),  
                            nrow = 2, byrow = TRUE,
                            dimnames = list("IDEOLOGIA" = c("Izquierda", "Derecha"),
                                            "VOTO EN 2021" = c("Acción Popular", "Alianza para el Progreso", "Anulado", "Avanza País", "Blanco", "Fuerza Popular", "Nuevo Perú", "Otro", "Partido Morado", "Perú Libre", "Podemos Perú", "Renovación Popular", "Victoria Nacional")))

tablachi4 <- matrix(c(18, 3, 31, 17, 38, 165, 9, 17, 4, 361, 6, 23, 3,
                      7, 3, 20, 34, 15, 113, 1, 9, 1, 147, 4, 32, 4),  
                            nrow = 2, byrow = TRUE,
                             dimnames = list("IDEOLOGIA" = c("Izquierda", "Derecha"),
                                            "VOTO EN 2021" = c("Acción Popular", "Alianza para el Progreso", "Anulado", "Avanza País", "Blanco", "Fuerza Popular", "Nuevo Perú", "Otro", "Partido Morado", "Perú Libre", "Podemos Perú", "Renovación Popular", "Victoria Nacional")))

df_tablachi4 <- as.data.frame(tablachi4) #Dataframe
df_tablachi4$VOTO21<- rownames(df_tablachi4)
df_tablachi4 <- df_tablachi4[, c("Acción Popular", "Alianza para el Progreso", "Anulado", "Avanza País", "Blanco", "Fuerza Popular", "Nuevo Perú", "Otro", "Partido Morado", "Perú Libre", "Podemos Perú", "Renovación Popular", "Victoria Nacional")]

df_tablachi4 %>% #Visualización
  kable(caption = "Tabla de Contingencia: Ideología y Voto 2021") %>%
  kable_styling(bootstrap_options = c("striped", "hover"), 
                full_width = FALSE, position = "center",font_size = 14) %>%
  column_spec(1, bold = TRUE) %>% 
  row_spec(0, bold = TRUE, color = "Black", background = "#eec1b1")%>% 
  column_spec(2:3, width = "6em")
```

```{r}
resultadochi4 <- chisq.test(tablachi4)

vis_chi4 <- data.frame( #El DF de la prueba
  Estimación = c("Estadística Chi-cuadrado", "Valor p"),
  Valor = c(resultadochi4$statistic, resultadochi4$p.value)
)

vis_chi4 %>% #La visualización
  kable(caption = "Chi cuadrado: ideología y voto en 2021") %>%
  kable_styling(bootstrap_options = c("striped", "hover"),
                full_width = FALSE, position = "center") %>%
   column_spec(1, bold = TRUE) %>%  
  row_spec(0, bold = TRUE, color = "Black", background = "#eec1b1")
```

4. Regresiones {data-icon="fa-solid fa-wave-square"}
===================================== 

Column {data-width=500}{.tabset}
-----------------------------------------------------------------------

### Regresión Logística: Variables de control

```{r}
modelo_logistico1 <- glm(IDEOLOGIA ~ EDAD + GENERO - 1, 
                        data = dataperu, 
                        family = binomial)
summary_modelo1 <- summary(modelo_logistico1)

coeficientes1 <- summary_modelo1$coefficients

resultados <- data.frame(
  Coeficiente = coeficientes1[, 1],
  Error_Estandar = coeficientes1[, 2],
  Valor_z = coeficientes1[, 3],
  p_value = format.pval(coeficientes1[, 4], digits = 4, eps = 1e-5)
)

rownames(resultados) <- rownames(coeficientes1)

resultados %>%
  kable(caption = "Resumen del Modelo Logístico (Ideología, Edad y Género)", digits = 4) %>%
  kableExtra::kable_styling(full_width = FALSE, position = "center") %>%
  kableExtra::kable_classic()
```


Column {data-width=500}{.tabset}
-----------------------------------------------------------------------

### Regresión Logística: Variables Independientes

```{r}
dataperu$AREA <- factor(dataperu$AREA, levels = c(0, 1), labels = c("Urbano", "Rural"))
modelo_logistico2 <- glm(IDEOLOGIA ~ AREA + GENERO + EDAD - 1, 
                        data = dataperu, 
                        family = binomial)

summary_modelo2 <- summary(modelo_logistico2)

coeficientes2 <- summary_modelo2$coefficients

resultados <- data.frame(
  Coeficiente = coeficientes2[, 1],
  Error_Estandar = coeficientes2[, 2],
  Valor_z = coeficientes2[, 3],
  p_value = format.pval(coeficientes2[, 4], digits = 4, eps = 1e-5),
  AIC= round(AIC(modelo_logistico2))
)

rownames(resultados) <- rownames(coeficientes2)

resultados %>%
  kable(caption = "Resumen del Modelo Logístico (Ideología, Área y variables de control)", digits = 4) %>%
  kableExtra::kable_styling(full_width = FALSE, position = "center") %>%
  kableExtra::kable_classic()
```

```{r}
modelo_logistico3 <- glm(IDEOLOGIA ~ VOTO21 + AREA + GENERO + EDAD - 1, 
                        data = dataperu, 
                        family = binomial)

summary_modelo3 <- summary(modelo_logistico3)

coeficientes3 <- summary_modelo3$coefficients

resultados <- data.frame(
  Coeficiente = coeficientes3[, 1],
  Error_Estandar = coeficientes3[, 2],
  Valor_z = coeficientes3[, 3],
  p_value = format.pval(coeficientes3[, 4], digits = 4, eps = 1e-5),
  AIC= round(AIC(modelo_logistico3))
)

rownames(resultados) <- rownames(coeficientes3)

resultados %>%
  kable(caption = "Resumen del Modelo Logístico (Ideología, Voto en Elecciones Generales 2021, Área y variables de control)", digits = 4) %>%
  kableExtra::kable_styling(full_width = FALSE, position = "center") %>%
  kableExtra::kable_classic()
```


5. Análisis multivariado {data-icon="fa-solid fa-layer-group"}
===================================== 

Column {data-width=500}{.tabset}
-----------------------------------------------------------------------

### Correlación de las variables de opinión

```{r}
data_sa<- dataperu %>%
  group_by(REGION) %>%
  
  summarise(
    OPI_EDU_p = mean(OPI_EDU, na.rm = TRUE),
    OPI_SAL_p= mean(OPI_SAL, na.rm = TRUE),
    OPI_AGUA_p = mean(OPI_AGUA, na.rm = TRUE),
    OPI_VIAL_p = mean(OPI_VIAL, na.rm = TRUE),
    indice_satisfaccion = mean(c(OPI_EDU, OPI_SAL, OPI_AGUA, OPI_VIAL), na.rm = TRUE))

data_cor <- data_sa %>%
  select(-REGION,-indice_satisfaccion)

data_cor[] <- lapply(data_cor, function(x) as.numeric(as.character(x)))


data_cor_clean <- data_cor[!apply(data_cor, 1, function(x) any(is.na(x) | is.infinite(x))), ]
```


```{r}
library(ggcorrplot)

library(polycor)
corMatrix <- cor(data_cor_clean, use = "complete.obs", method = "pearson")

ggcorrplot(corMatrix)
```

Column {data-width=500}{.tabset}
-----------------------------------------------------------------------

### Tabla de correlación

```{r}
round(corMatrix,2)  %>%
  kable("html", escape = FALSE, align = "c") %>%
  kable_styling("striped", full_width = FALSE) %>%
  scroll_box(height = "200px", width = "100%")
```

6. Análisis conglomerado {data-icon="fa-solid fa-object-ungroup"}
===================================== 

Column {data-width=500} {.tabset}
-----------------------------------------------------------------------
```{r}
library(psych)
psych::KMO(corMatrix)
fa_result <- fa(data_cor_clean, nfactors = 1, fm = "minres")

as.data.frame(fa_result$scores)
```

### Datos

```{r}
library(BBmisc)

data_sa[,c(2:5)]=normalize(data_sa[,c(2:5)],method='standardize')

boxplot(normalize(data_sa[,c(2:5)],method='standardize'))

```


```{r}
cor(data_sa[,c(2:5)])
dataClus=data_sa[,c(2:5)]
row.names(dataClus)=data_sa$REGION
```

```{r}
library(cluster)
g.dist = daisy(dataClus, metric="gower")
```

### N° de clusters PAM
```{r}
library(factoextra)
fviz_nbclust(dataClus, pam,diss=g.dist,method = "gap_stat",k.max = 10,verbose = F)
```


### N° clusters AGNES


```{r}
fviz_nbclust(dataClus, hcut,diss=g.dist,method = "gap_stat",k.max = 10,verbose = F,hc_func = "agnes")
```

### N° clusters DIANA
```{r}
fviz_nbclust(dataClus, hcut,diss=g.dist,method = "gap_stat",k.max = 10,verbose = F,hc_func = "diana")
```

```{r}
proyeccion = cmdscale(g.dist, k=2,add = T) 
```

### Visualización comparativa

```{r}
data_sa$dim1 <- proyeccion$points[,1]
data_sa$dim2 <- proyeccion$points[,2]

library(ggrepel)
base= ggplot(data_sa,aes(x=dim1, y=dim2,label=row.names(dataClus))) 
base + geom_text_repel(size=3, max.overlaps = 50,min.segment.length = unit(0, 'lines'))
```




Column {data-width=500} {.tabset}
-----------------------------------------------------------------------

### Orden clusters DIANA

```{r}
set.seed(123)
res.diana <- hcut(g.dist, k = 1,hc_func='diana')
dataClus$diana=res.diana$cluster
# veamos
head(dataClus,15)%>%kbl%>%kable_styling()
```

### Orden clusters AGNES
```{r}
set.seed(123)
library(factoextra)

res.agnes<- hcut(g.dist, k = 1,hc_func='agnes',hc_method = "ward.D")

dataClus$agnes=res.agnes$cluster

head(dataClus,15)%>%kbl()%>%kable_styling()
```


### Graf. de distancias PAM

```{r}
PAMlabels=ifelse(data_sa$indice_satisfaccion,data_sa$REGION,'')

#base
base= ggplot(data_sa,aes(x=dim1, y=dim2)) 

pamPlot=base + geom_point(size=3, 
                          aes(color=indice_satisfaccion))  + 
        labs(title = "PAM") 
pamPlot + geom_text_repel(size=4,
                          aes(label=PAMlabels),
                          max.overlaps = 50,
                          min.segment.length = unit(0, 'lines'))
```

### Graf. de distancias AGNES
```{r}
AGNESlabels=ifelse(data_sa$indice_satisfaccion,data_sa$REGION,'')

agnesPlot=base + geom_point(size=3, 
                            aes(color=indice_satisfaccion)) +
          labs(title = "AGNES") 

agnesPlot + geom_text_repel(size=4,
                            aes(label=AGNESlabels),
                            max.overlaps = 50,
                            min.segment.length = unit(0, 'lines'))
```


### Graf. de distancias DIANA
```{r}
DIANAlabels=ifelse(data_sa$indice_satisfaccion,data_sa$REGION,'')

dianaPlot=base + geom_point(size=3,
                            aes(color=indice_satisfaccion)) + 
          labs(title = "DIANA")

dianaPlot + geom_text_repel(size=4,
                            aes(label=DIANAlabels), 
                            max.overlaps = 50,
                            min.segment.length = unit(0, 'lines'))
```


